【裁判字號】    96,勞訴,22
【裁判日期】    980608
【裁判案由】    給付加班費等
【裁判全文】
臺灣桃園地方法院民事判決                   96年度勞訴字第22號
原      告  戊○○○○○○  ○.
                      在台居留.
            乙○○○○○○  ○.
                      在台居同.
            丙○○○○○  ○○.
                      在台居同.
            GUINTU  NI.
                      在台居同.
            丁○○○○  ○○○.
                      在台居同.
            甲○○○○○  ○○.
                      在台居同.
上  六  人
訴訟代理人  林清漢律師
複代理人    黃翔琳
            韓曉玲
            張運弘律師
被      告  鴻來企業股份有限公司
法定代理人  己○○
訴訟代理人  庚○○
            戴雯琪律師
上列當事人間請求給付資遣費等事件，於民國 98年5月11日辯論
終結，本院判決如下：
    主      文
原告之訴及假執行之聲請均駁回。
訴訟費用由原告負擔。
    事實及理由
一、查本件原告係菲律賓國民，被告則為依我國法設立之法人，
    二者國籍不同，具有涉外因素，要屬涉外事件，自應適用涉
    外民事法律適用法以定涉外事件之管轄及準據法，惟經，兩
    造同意以我國法為本件準據法（本院民國96年9 月12日言詞
    辯論期日）。
二、本件原告經合法通知，未於言詞辯論期日到場，核無民事訴
    訟法第386 條所列各款情形，爰依被告之聲請，由其一造辯
    論而為判決。
三、原告起訴主張原告均為被告，經由仲介公司所引進至桃園蘆
    竹廠工作之外籍勞工，入、出境日期及中文譯名如附表所示
    。原告任職期間每月加班時數均逾100 小時，惟被告竟違反
    勞動基準法規定僅以每小時新台幣（下同）60元計算並給付
    加班費，合計各短付如附表一所示數額。又，被告未依兩造
    間勞動契約第4 條第5 款約定免費提供每日3 餐，受有每月
    減少支出伙食費2,500 元合計90,000元之不當得利。爰依勞
    動契約及不當得利之法律關係提起本訴等語，並聲明（一）
    被告應給付原告瑞23萬4 百元及自起訴狀繕本送達之翌日起
    （96年4 月25日）至清償日止，按年息百分之5 計算利息。
    （二）被告應給付原告艾爾盟23萬4 百元及自起訴狀繕本送
    達之翌日起（96年4 月25日）至清償日止，按年息百分之5
    計算利息。（三）被告應給付原告彼多23萬4 百元及自起訴
    狀繕本送達之翌日起（96年4 月25日）至清償日止，按年息
    百分之5 計算利息。（四）被告應給付原告尼克拉斯241,63
    2 元及自起訴狀繕本送達之翌日起（96年4 月25日）至清償
    日止，按年息百分之5 計算利息。（五）被告應給付原告羅
    那弟23萬4 百元及自起訴狀繕本送達之翌日起（96年4 月25
    日）至清償日止，按年息百分之5 計算利息。（六）被告應
    給付原告艾菲督258,480 元及自起訴狀繕本送達之翌日起（
    96年4 月25日）至清償日止，按年息百分之5 計算利息。暨
    陳明願供擔保請准宣告假執行。
四、被告則以其作業方式係每日固定3 班輪班制，每班持續8小
    時，時段即：早班（8 時至16時）、中班（16時至24時）、
    晚班（24時至次日8 時），外勞一般安排為工作1.5 班 (即
    12小時)。 每工作2 小時，休息15分鐘；工作4 小時用餐時
    間1 小時，即每日工作8 小時用餐1 小時，工作12小時用餐
    2 小時，工作16小時用餐3 小時。被告於95年11月前每月加
    班費計算方式，為計算簡便，依每月工作總工時超過200 小
    時部分（含用餐、休息時間），依時薪60元計算並支付（每
    日8 小時，每月工作25日，本院卷第23頁以下統計表）。原
    告自93年8 月起至95年11月止之加班時數（本院第44頁以下
    ，被證7） ，被告依前述計算方式實際已給付之加班費數額
    ，已逾依原告每月平均加班時數（如附表二所載），扣除用
    餐、休息時間後實際加班時數（如附表二所載），依勞動基
    準法規定加班費數額，自無短付。被告自95年12月起均依勞
    動基準法規定加班費計算方式，依每日延長工時在2 小時以
    內（即每月以25工作日，50小時以內），時薪1.33倍計算，
    逾2 小時部分，以時薪1.66倍計算並支付，亦無積欠。又因
    被告工廠曾於93年9 月11日3 點59分發生火災，致相關人事
    資料滅失無法提出。被告於原告任職期間，均已依兩造間勞
    動契約第4 條第5 款約定提供原告每日3 餐，自無原告所稱
    之不當得利。另，外勞及其雇主均需於離境前數日預先辦妥
    離職、離境等手續，以免程序不備或過於急促，依慣例外勞
    於離境前亦會預留一段休假期間，一般而言於雇主在其離境
    前將薪資、儲蓄金或機票費用等款項結算完成後，所有契約
    關係即均已結算終止。原告任期應領薪資月份起迄時間為93
    年8 月至95年11月，僅為28個月，而非自原告93年之個別入
    境日起算至96年出境日當月合計約35個月。況，原告自入境
    後至少需花費半年以上時間熟悉工廠作業流程及工作環境，
    少有加班情事，加上發生火災後工廠需時復原，亦無場所可
    加班，故此時段之加班工時若計入原告等來台總月份，其平
    均加班時數顯將更低等語資為抗辯，並聲明原告之訴駁回。
    如受不利判決，願供擔保請准宣告免為假執行。
五、兩造不爭執事項：
(一)原告經外籍仲介引進至被告桃園蘆竹工廠擔任作業員工，簽
    有中英文之勞動契約（EMPLOYMENT CONTRACT） 合約1 紙，
    原告之入境期日如附表一所載。
(二)被告為每日固定3班輪班制，每班持續8小時，時段即：早班
    （8時至16時）、中班（16時至24時）、晚班（24時至次日8
    時），外勞一般安排為工作1.5班 (即12小時)。
(三)原告工作2 小時，休息15分鐘；工作4 小時用餐時間1 小時
    ，即每日工作8 小時用餐1 小時，工作12小時用餐2 小時，
    工作16小時用餐3 小時。
(四)被告薪資計算流程由領班彙整當月點名出勤記錄至廠長、工
    廠人事經辦、總公司人事部後核算。
(五)被告工廠曾於93年9 月11日3 點59分發生火災，致相關人事
    資料滅失。
(六)被告於95年11月前每月加班費計算方式，每月工作總工時超
    過200 小時部分（含休息、用餐時間），依時薪60元計算並
    支付（每日8 小時，每月工作25日，本院卷第23頁以下統計
    表）。依勞動基準法規定加班費計算方式，依每月平均加班
    時數在50小時（即每日2 小時）以內，以時薪60元之1.33倍
    計算，超過50小時部分，以時薪60元之1.66倍計算。
(七)原告自93年8 月起至95年11月止之加班時數（本院第44頁以
    下，被證7） ，每月含用餐時間及扣除用餐時間之平均加班
    時數如附表二所載（本院卷第56頁、第61頁、第74頁）。
(八)被告自95年12月起均依勞動基準法規定加班費計算方式，依
    每日延長工時在2 小時以內，時薪1.33倍計算，逾2 小時部
    分，以時薪1.66倍計算並支付。
(九)兩造間系爭勞動契約第4 條第5 款約定，被告應免費提供每
    日3 餐，含例假、國定假日、病假等在內（本院卷第15頁）
    。
六、兩造爭執事項：
(一)原告工作日之用餐時間是否列入工作時間計算加班費？被告
    實際已給付加班費是否不足依勞動基準法規定計算應給付加
    班費數額？
(二)被告是否違反兩造間勞動契約第4 條第5 款約定？
七、茲分述如下：
(一)原告工作日之用餐時間不應列入工作時間計算加班費，原告
    任職期間，被告實際已給付加班費數額已逾被告依勞動基準
    法規定計算得請求之加班費數額：
        按「勞工每日正常工作時間不得超過八小時，每二週工
    作總時數不得超過八十四小時。」、「雇主延長勞工工作時
    間者，其延長工作時間之工資依左列標準加給之：一、延長
    工作時間在二小時以內者，按平日每小時工資額加給三分之
    一以上。二、再延長工作時間在二小時以內者，按平日每小
    時工資額加給三分之二以上。三、依第三十二條第三項規定
    ，延長工作時間者，按平日每小時工資額加倍發給之。」勞
    動基準法第30條第1 項、第24條分別定有明文。經查，原告
    主張其經外籍仲介引進至被告桃園蘆竹工廠擔任作業員工，
    簽有中英文之勞動契約（EMPLOYMENT CONTRACT） 合約1紙
    ，原告之入境期日同如附表一所載，任職期間之輪班方式、
    工作時數，被告加班費計算、給付方式如同上兩造不爭執事
    項所載等情，已為被告所不爭執，自為真實可採。原告再主
    張其工作日之用餐時間應列入工作時間計算加班費一事，則
    為被告所否認，並辯稱用餐時間不應列入工作時間計算加班
    費等語，經查，勞動基準法第35條前段所定勞工繼續工作四
    小時，至少應有三十分鐘之休息。該項休息時間不包括在正
    常工作時間內。業經內政部75年6 月25日以（75）台內勞字
    第416670號函釋明確，是同法第35條第1 項前段所定勞工每
    日正常工作時間8 小時，應以勞工實際工作時間為限，在計
    算延長工時之工資時，自不應扣除勞工於繼續工作間之休息
    、用餐時間。被告此部分所辯，自屬可採。原告又主張被告
    積欠如附表一所示加班費一事，亦為被告所否認，並辯稱實
    際已給付加班費數額已逾被告依勞動基準法規定計算得請求
    之加班費數額，並無積欠等語，經查，原告自93年8 月起至
    95年11月止之加班時數，每月平均加班時數均如附表二所載
    ，已為兩造所不爭執，自為真實可信。被告辯稱前述加班時
    數係包括原告休息、用餐時數一事，亦經證人即被告之廠長
    辛○○證稱出缺勤是由現場領班點名，上下班各點名一次，
    再記錄上班的時間，每日彙總送交總公司人事。在上班時段
    用餐時間，輪流用餐，我們會計送這個員工早上8 時到24時
    在現場的時間輪班的時段，至於期間的用餐時間是由人事那
    邊扣除，並沒有在彙總時間事先扣除，彙總送總公司的員工
    在場時間有包含用餐時間。員工工時統計表，代表當班的時
    段，如員工早上8 時到班，晚上8 時下班就會記載為到班12
    小時，期間並未扣除員工用餐休息時間。現場人手不足時，
    有可能連續作兩班，一班的時間為八小時，所以原告有可能
    做十六小時，原告每次用餐時間一小時，線上的員工輪流吃
    飯，這是公司規定，工作一小時後另休息15分鐘，與用餐時
    間合計75分鐘，本國勞工的用餐及休息與外籍勞工一樣。工
    廠都有提供三餐的飲食。08-16 時，用1 餐，如是08-20 時
    ，用2 餐，如是08-24 時，用3 餐等語、證人即被告管理部
    副理壬○○證稱是工廠e-mail過來給人事室的，主要是供人
    事室輸入加班時數，他們工廠每天點名資料，以第一位來說
    228 是總工時，200 是他的正常工時，28是加班時數，正常
    工時是該員工每月應做的時數。200 是廠長依該月份的應上
    班日數，如25日以每日8 小時計算，超過為加班時數。一班
    8-16、16-24 、24-08 這樣為每日八小時。人事室只做輸入
    28，電腦會自動計算加班費。計算過程就是28乘以60元，其
    中228 、200 及28均包含用餐及休息時間。這個也是為何我
    們用28乘以60的原因。原則上這個計算是從簡的計算方式。
    其實這個重點是當初有用勞基法的方式算過，我們的方式只
    多不少，多我不知道，所以我們用此從簡的方式計算以節省
    成本等語，證人辛○○再證稱我基於廠長職務對員工或我自
    己之上述簡易計算加班方式都無異議或爭執過。原告是快離
    境時才提出來的，工作期間未曾反應過。公司曾經詳細的告
    知原告詳細的薪資計算標準，是人事部的人用英文解釋，我
    在的話會在場，但我聽不懂英文，只聽到員工回答ok。因為
    他們外勞有的會講中文或台語，講好看他們表情很高興等語
    （均見本院98年3 月18日言詞辯論筆錄）。被告所辯其以時
    薪60元計算之加班時數內包括用餐時數一事，為真實可信。
    又，原告自93年8 月起至95年11月止之加班時數，依附表二
    所示含用餐時間在內之每月平均加班時數，被告依其計算方
    式並實際給付之加班費數額，已超過扣除用餐時間之每月平
    均加班時數依勞動基準法規定數額。縱依原告所主張平均每
    月加班100 小時計算，依每月25工作日，每日加班4 小時，
    即每日止班12小時其間應除2 小時用餐時間，原告主張每月
    100 小時加班100 小時扣除50小時用餐時間後實際加班時數
    為50小時，依原告主張依時薪60元×1.33×50＝3,990 元，
    亦低於被告實際給付之數額6,000 元（60元×100 ＝6,000
    元）。被告所辯其在95年11月前為節省成本所用便利計算方
    式較扣除用餐時間後再依勞動基準法規定方式計算有利於原
    告；自95年12月起均依勞動基準法規定加班費計算方式，依
    每日延長工時在2 小時以內，時薪1.33倍計算，逾2 小時部
    分，以時薪1.66倍計算並支付。被告並未積欠原告加班費等
    情，均為真實可採。原告主張被告尚欠如附表一所示加班費
    云云，於法無據。
(二)被告已依兩造間系爭勞動契約第4 條第5 款約定提供原告每
    日3 餐，自無不當得利：
        查，原告主張依兩造間系爭勞動契約第4 條第5 款約定
    ，被告應免費提供每日3 餐，含例假、國定假日、病假等在
    內一事，已為被告所不爭執，自為真實可信。原告再主張被
    告未依同上約定提供每日3 餐，受有每月減少支出伙食費 2,
    500 元之不當得利一事，則為被告所否認，並辯稱其已依約
    提供每日3 餐並無不當得利等語，經查，依證人即被告廠長
    辛○○證稱工廠均有提供三餐的飲食等語（見本院98年3 月
    18日言詞辯論筆錄）屬實，核與證人辛○○所出具聲明書（
    本院卷第85頁）所載相符。被告所辯其已依兩造間系爭勞動
    契約第4 條第5 款約定提供原告每日3 餐一事，應為真實可
    信。原告主張被告未依同上約定提供每日3 餐，受有每月減
    少支出伙食費2,500 元之不當得利云云，自非可採。原告各
    依不當得利之法律關係請求被告給付如附表一所示伙食費總
    金額90,000元及利息，於法未合，非有理由。
七、從而，原告依勞動契約及不當得利之法律關係請求（一）被
    告應給付原告瑞23萬4 百元及自起訴狀繕本送達之翌日起（
    96年4 月25日）至清償日止，按年息百分之5 計算利息。（
    二）被告應給付原告艾爾盟23萬4 百元及自起訴狀繕本送達
    之翌日起（96年4 月25日）至清償日止，按年息百分之5 計
    算利息。（三）被告應給付原告彼多23萬4 百元及自起訴狀
    繕本送達之翌日起（96年4 月25日）至清償日止，按年息百
    分之5 計算利息。（四）被告應給付原告尼克拉斯 241,632
    元及自起訴狀繕本送達之翌日起（96年4 月25日）至清償日
    止，按年息百分之5 計算利息。（五）被告應給付原告羅那
    弟23萬4 百元及自起訴狀繕本送達之翌日起（96年4 月25日
    ）至清償日止，按年息百分之5 計算利息。（六）被告應給
    付原告艾菲督258,480 元及自起訴狀繕本送達之翌日起（96
    年4 月25日）至清償日止，按年息百分之5 計算利息。均為
    無理由，應予駁回。原告之訴既經駁回，其假執行之聲請失
    所附麗，應併予駁回。
八、本件事證已臻明確，兩造其餘之主張、陳述及所提之證據資
    料，核與判決結果無何影響，爰不一一論述，附此敘明。
九、訴訟費用之依據：民事訴訟法第78條、第85條第1項前段。
中    華    民    國    98    年     6    月     8    日
                  民事第三庭    法  官  張天民
附表一：
┌─┬─────┬────────────┬─────────┬────┬────────┐
│編│          │給付加班費 (新台幣：元) │伙食費(新台幣：元)│合    計│                │
│  │姓      名├────┬───────┼───┬─────┤(新台幣 │備            註│
│號│          │總金額  │計    算    式│總金額│計  算  式│ ：元)  │                │
├─┼─────┼────┼───────┼───┼─────┼────┼────────┤
│1 │TIMBANG   │140,400 │50,400(36月x50│90,000│36月x2,500│230,400 │93年5月12日入境 │
│  │REY       │        │      小時x28)│      │          │        │96年5月12日到期 │
│  │ANTHONY   │        │90,000(36月x50│      │          │        │共計36個月，平均│
│  │AGUS(瑞)  │        │      小時x50)│      │          │        │月加班100小時   │
├─┼─────┼────┼───────┼───┼─────┼────┼────────┤
│2 │CENIZAL   │140,400 │50,400(36月x50│90,000│36月x2,500│230,400 │93年5月12日入境 │
│  │ELMER     │        │      小時x28)│      │          │        │96年5月12日到期 │
│  │COLORADO  │        │90,000(36月x50│      │          │        │共計36個月，平均│
│  │(艾爾盟)  │        │      小時x50)│      │          │        │月加班100小時   │
├─┼─────┼────┼───────┼───┼─────┼────┼────────┤
│3 │COLOMA    │140,400 │50,400(36月x50│90,000│36月x2,500│230,400 │93年2月19日入境 │
│  │ARVENDO   │        │      小時x28)│      │          │        │96年2月19日到期 │
│  │ROSENA    │        │90,000(36月x50│      │          │        │共計36個月，平均│
│  │(彼多)    │        │      小時x50)│      │          │        │月加班100小時   │
├─┼─────┼────┼───────┼───┼─────┼────┼────────┤
│4 │GUINTU    │151,632 │54,432(36月x54│90,000│36月x2,500│241,632 │93年3月9日入境  │
│  │NICOLAS   │        │      小時x28)│      │          │        │96年3月9日到期  │
│  │SADDI     │        │97,200(36月x54│      │          │        │共計36個月，平均│
│  │(尼克拉斯)│        │      小時x50)│      │          │        │月加班100小時   │
├─┼─────┼────┼───────┼───┼─────┼────┼────────┤
│5 │RAMOS     │140,400 │50,400(36月x50│90,000│36月x2,500│230,400 │93年2月5日入境  │
│  │RONALD    │        │      小時x28)│      │          │        │96年2月5日到期  │
│  │RAGONJAN  │        │90,000(36月x50│      │          │        │共計36個月，平均│
│  │(羅那弟)  │        │      小時x50)│      │          │        │月加班100小時   │
├─┼─────┼────┼───────┼───┼─────┼────┼────────┤
│6 │AGUADA    │168,480 │60,480(36月x60│90,000│36月x2,500│258,480 │93年2月19日入境 │
│  │EUSEBIO   │        │      小時x28)│      │          │        │96年2月19日到期 │
│  │DOMINGO   │        │108,000(36月x6│      │          │        │共計36個月，平均│
│  │CALMA     │        │     0小時x50)│      │          │        │月加班100小時   │
│  │(艾菲督)  │        │              │      │          │        │                │
├─┼─────┴────┴───────┴───┴─────┴────┴────────┤
│備│1.給付加班費部分：被告公司皆給付時薪60元，第1及第2小時加班費增加3分之1（1.33倍）即88│
│  │  元，因此尚須給付差額28元。另第3及第4小時以上加班費增加3分之2時薪（1.66倍）即110元 │
│  │  ，差額為50元。又每天平均加班4小時以上，故平均每月加班時數2分之1以28元計算（88-60＝│
│  │  28），另2分之1以50元計算（110-60＝50）。                                          │
│註│2.伙食費部分：原告因在夜班工作，被告公司無提供伙食，應提供津貼每月2千5百元計算。    │
└─┴──────────────────────────────────────────┘
附表二：（單位：新台幣）
┌──┬────┬─────┬─────────┬─────┬──────────┐
│編號│姓    名│被告原始列│ 被告已支付之金額 │扣除用餐時│依左列扣除後之加班時│
│    │        │計每月平均│（每小時60元計算）│數後之加班│數，以備註 2計算式計│
│    │        │加班時數（│                  │時數      │算出金額 (元以下四捨│
│    │        │備註1）   │                  │          │五入)               │
├──┼────┼─────┼─────────┼─────┼──────────┤
│ 1  │     瑞 │   121    │  7,260（12160）│    61    │50601.33＋1160│
│    │        │          │                  │          │1.66＝5,086       │
├──┼────┼─────┼─────────┼─────┼──────────┤
│ 2  │  艾爾盟│    78    │   4,680（7860）│    39    │39601.33＝3,112 │
├──┼────┼─────┼─────────┼─────┼──────────┤
│ 3  │    彼多│   116    │  6,960（11660）│    58    │50601.33＋860 │
│    │        │          │                  │          │1.66＝4,787       │
├──┼────┼─────┼─────────┼─────┼──────────┤
│ 4  │尼克拉斯│    85    │   5,100（8560）│    43    │43601.33＝3,431 │
├──┼────┼─────┼─────────┼─────┼──────────┤
│ 5  │  羅那弟│   139    │  8,340（13960）│    70    │50601.33＋2060│
│    │        │          │                  │          │1.66＝5,982       │
├──┼────┼─────┼─────────┼─────┼──────────┤
│ 6  │  艾非督│   156    │  9,360（15660）│    78    │50601.33＋2860│
│    │        │          │                  │          │1.66＝6,779       │
├──┼────┴─────┴─────────┴─────┴──────────┤
│備註│1.上列平均加班時數為28個月之平均工時（93.8-95.11），資料來源被證5。       │
│    │2.原告主張每月平均加班時數≦50( 小時)， 以時薪之1.33倍計算；>50(小時)，以 │
│    │  時薪1.66倍計算；每小時時薪依60元計算。                                  │
└──┴─────────────────────────────────────┘
以上正本係照原本作成。
如對本判決上訴，須於判決送達後20日內向本院提出上訴狀。
中    華    民    國    98    年     6    月     8    日
                               書記官   崔青菁


司法院資訊處製作；財團法人民間司法改革基金會備份。
